臺灣高等法院刑事判決
108年度上訴字第2721號
上  訴  人  
即  被  告  何恭源


指定辯護人  本院公設辯護人郭書益
上列上訴人即被告因違反毒品危害防制條例案件，不服臺灣士林
地方法院107年度審訴字第760號，中華民國108年6月26日第一審
判決（起訴案號：臺灣士林地方檢察署107年度偵字第3651號、1
07年度毒偵字第581號），提起上訴，本院判決如下：
    主  文
原判決撤銷。
何恭源持有第一級毒品純質淨重十公克以上，累犯，處有期徒刑
壹年肆月。扣案之第一級毒品海洛因壹包（含包裝袋壹只，驗餘
淨重為拾柒點貳肆公克，純質淨重為拾貳點玖玖公克）、第二級
毒品甲基安非他命肆包（含包裝袋肆只，驗餘總淨重為陸拾點肆
肆零參公克，總純質淨重為參拾點玖壹陸伍公克），均沒收銷燬
；電子磅秤壹臺、分裝袋貳拾伍個均沒收。
    事  實
一、何恭源前於民國96年間施用毒品，經臺灣板橋地方法院（現
    改制為臺灣新北地方法院，下均稱臺灣新北地方法院）裁定
    送觀察、勒戒，於97年4月8日釋放出所，由臺灣板橋地方檢
    察署（現改制為臺灣新北地方檢察署）檢察官以97年度毒偵
    字第825號為不起訴處分確定；於101年又因施用第二級毒品
    案件，分別經臺灣新北地方法院以102年度簡字第2476號判
    決判處有期徒刑3月、102年度簡字第4170號判決判處有期徒
    刑4月、102年度簡字第4819號判決判處有期徒刑4月、102年
    度簡字第5236號判決判處有期徒刑各3月（共3罪），上開4
    案嗣經合併定應執行刑1年3月確定，於104年4月16日易科罰
    金執行完畢出監。詎猶不知悔改，明知海洛因、甲基安非他
    命分別為毒品危害防制條例所規定之第一、二級毒品，依法
    不得持有、施用，竟仍基於持有第一級毒品純質淨重10公克
    以上、持有第二級毒品純質淨重20公克以上之犯意，於107
    年2月12日晚間至同年月13日凌晨之間某時許，在臺北市林
    森北路某處，向真實姓名年籍不詳、綽號阿偉之成年男子，
    同時購買第一級毒品海洛因1包（驗餘淨重17.24公克，純質
    淨重12.99公克）及第二級毒品甲基安非他命4包（驗餘總淨
    重至少60.4403公克，總純質至少淨重30.9165公克），而持
    有之。其後並於當日（13日）某時許（起訴書記載為「12日
    凌晨0時許」，應予更正），在其位在新北市○○區○○街0巷00
    號住處內，將取自上開甲基安非他命之一次施用量，置於玻
    璃球內燒烤產生煙霧吸食之方式，施用第二級毒品甲基安非
    他命1次。嗣於同日晚間11時55分許，在臺北市北投區大業
    路、三合街2段口經警攔查，當場自何恭源所駕駛之車牌號
    碼000-0000號自小客車方向盤下方扣得海洛因1包（驗餘淨
    重17.24公克，純質淨重12.99公克）、甲基安非他命4包（
    驗餘總淨重60.4403公克，總純質淨重30.9165公克）、電子
    磅秤1臺及分裝袋25個。
二、案經臺北市政府警察局北投分局報告臺灣士林地方檢察署檢
    察官偵查起訴。
    理  由
壹、證據能力部分：
    本院援引之下列證據資料（包含供述證據、文書證據等）並
    無證據證明係公務員違背法定程序所取得；又經本院審認結
    果，尚無顯有不可信之情況與不得作為證據之情形，本院審
    酌上開證據資料製作時之情況，無違法不當及證明力明顯過
    低之瑕疵，且均經本院於審理期日提示予檢察官（被告經合
    法通知無正當理由未到庭）辨識而為合法調查，自均有證據
    能力。
貳、實體部分：
一、認定事實所憑之證據及理由：
    被告雖於本院審理期日經合法傳喚，無正當之理由不到庭，
    惟上開事實業據被告於本院準備程序中自白不諱，並有台灣
    尖端先進生技醫藥股份有限公司107年3月2日濫用藥物檢驗
    報告、臺北市政府警察局偵辦毒品案件尿液檢體委驗單、臺
    北市政府警察局保安警察大隊搜索扣押筆錄、扣押物品目錄
    表及查獲照片各1份（見偵卷第55至71、159、163頁）在卷
    可參。又扣案碎塊狀檢品1包（驗餘淨重17.24公克，純質淨
    重12.99公克）、白色結晶4袋（驗餘總淨重60.4403公克，
    純質總淨重30.9165公克），經法務部調查局濫用藥物實驗
    室及交通部民用航空局航空醫務中心以化學呈色法、氣相層
    析質譜儀（GC/MS）法檢驗結果，分別檢出第一級毒品海洛
    因及第二級毒品甲基安非他命成分，此有法務部調查局濫用
    藥物實驗室107年3月15日調科壹字第10723005830號鑑定書
    及交通部民用航空局航空醫務中心107年3月19日航藥鑑字第
    0000000Q號毒品鑑定書各1份（見偵卷第155、169頁）可稽
    ，且有電子磅秤1臺及分裝袋25個扣案可佐，足認被告上開
    任意性自白與事實相符。綜上，本案事證明確，被告犯行洵
    堪認定，應依法論科。
二、論罪科刑：
  ㈠按單純持有毒品，因其目的即在施用，其持有毒品之低度行
    為，為施用之高度行為所吸收，不另論罪。惟98年5月20日
    修正之毒品危害防制條例既將同屬持有毒品行為之處罰依其
    持有數量之多寡而分別規定其刑罰，顯見立法乃係有意以持
    有毒品數量作為評價持有毒品行為不法內涵高低之標準，並
    據此修訂持有毒品罪之法定刑，俾使有所區隔。是以當持有
    毒品數量達法定標準以上者，相較於僅持有少量毒品之不法
    內涵較高，法定刑亦隨之提升，縱令行為人係為供個人施用
    而一次購入，由於該行為不法內涵非施用毒品行為所得涵蓋
　　，自不得拘泥於以往施用行為吸收持有行為之既定見解，應
    本諸行為不法內涵高低行為判斷標準，改認持有法定數量以
    上毒品之行為屬高度行為而吸收施用毒品行為，或逕認施用
    毒品之輕行為為持有超過法定數量毒品之重行為所吸收，方
    屬允當（最高法院106度台上字第1277號判決意旨參照）。
  ㈡又按海洛因、甲基安非他命分屬毒品危害防制條例第2條第2
    項第1款所規定之第一級毒品及同條項第2款所規定之第二級
    毒品。核被告所為，係犯毒品危害防制條例第11條第3項之
    持有第一級毒品純質淨重10公克以上罪及同條第4項之持有
    第二級毒品純質淨重20公克以上罪。被告施用第二級毒品之
    低度行為，為上開加重持有之高度行為所吸收，不另論罪。
    又被告係同時購入上開第一級毒品海洛因、第二級毒品甲基
    安非他命，其以一持有行為，而同時觸犯持有逾量第一級、
    第二級毒品等二罪名，為想像競合犯，應依刑法第55條前段
    之規定，從一重之持有第一級毒品純質淨重10公克以上罪論
    處。
　㈢公訴意旨雖認：被告於107年2月12日凌晨0時許犯施用第二級
    毒品甲基安非他命犯行，與其持有第一級毒品海洛因純質淨
    重10公克以上犯行間（被告以一持有行為，同時持有逾量第
    一、二級毒品，從一重之持有第一級毒品海洛因純質淨重10
    公克以上罪處斷），犯意個別、行為互殊，應分論併罰云云
    。
　　惟查，一般人施用甲基安非他命毒品後，於96小時內之時間
    內，始可自其尿液中檢驗出達到陽性反應標準之施用甲基安
    非他命之代謝物，此經行政院衛生署管制藥品管理局（現改
    制為衛生福利部食品藥物管理署）81年9月8日（81）藥檢壹
    字第0000000號及81年2月8日（81）藥檢壹字第001156號函
    釋明確，且為法院執行職務所已知之事實。本件被告於107
    年2月13日晚間11時55分許，在上開地點為警查獲持有前揭
    第一、二級毒品，嗣於同年月13日凌晨3時許經警採集尿液
    送驗，結果呈甲基安非他命陽性反應等情，有上述台灣尖端
    先進生技醫藥股份有限公司107年3月2日濫用藥物檢驗報告
    、臺北市政府警察局偵辦毒品案件尿液檢體委驗單、臺北市
    政府警察局保安警察大隊搜索扣押筆錄、扣押物品目錄表等
    證據可資參佐，則被告於本院準備程序時所稱其取得本案查
    獲第一、二級毒品時間在107年2月12日晚上差不多12點到13
    日凌晨，拿到毒品後，先回家施用甲基安非他命，海洛因還
    沒有施用，後來出去的時候就被警察查到等語（見本院卷第
    154頁），自堪採信。況且，被告於警詢時即陳稱：警方所
    查獲的那包海洛因我沒有用過，安非他命有施用過等語（
　　見毒偵卷第20頁），足見被告於本院所辯，應非無據。此外
    ，本件復無其他積極證據足資證明被告確係檢察官所指先於
    107年2月12日凌晨0時許施用甲基安非他命後，始取得本件
    第一、二級毒品之持有，是依前述證據資料及被告於本院所
    供，本於「罪證有疑，利於被告」之證據法則，應對被告為
    有利之判斷，認被告係以一持有行為同時持有逾量第一、二
    級毒品後，復取出少量第二級毒品施用，其施用第二級毒品
    之行為應屬低度行為，且為持有逾量第一、二級毒品之高度
    行為所吸收，不另論罪，公訴意旨上開所認，尚無可採。
　㈣關於累犯加重其刑之說明：
  ⒈被告有如事實欄一所載之犯罪科刑及執行情形，有本院被告
    前案紀錄表1份附卷可稽，其於有期徒刑執行完畢後，5年以
    內故意再犯本件有期徒刑以上之罪，為累犯。
  ⒉依108年2月22日公布之司法院釋字第775號解釋意旨：刑法第
    47條第1項之累犯規定，不分情節一律加重最低本刑，不符
    憲法罪刑相當原則，牴觸憲法第23條之比例原則，有關機關
    應自解釋公布日起2年內修正之，於修正前，法院就該個案
    依該解釋意旨，裁量是否加重最低本刑等語。亦即在現行刑
    法第47條第1項累犯規定修正之前，法院應斟酌個案情形，
    裁量是否加重最低本刑。經查，被告自97年間因施用毒品送
    觀察勒戒後，即有多次施用毒品犯行，屢經判刑確定並入監
    執行執行，猶不知警惕、悔改，竟再犯本案，顯見被告對刑
    罰之反應力薄弱，惡性非輕，有依刑法第47條第1項累犯之
    規定，加重其刑之必要。　　　
  ㈤另被告於本院及原審雖主張：被告於兵役體檢時經判定智商
    為61，而診斷為疑似邊緣智商而免服兵役，認為被告於行為
    時因心智缺陷有影響其辨識其行為違法或依其辨識而行為之
    能力，應減輕其刑；且被告因智能不足而缺乏自信，施用毒
    品以逃避壓力，在客觀上足以引起一般同情，有可憫恕之處
    ，應有刑法第59條減刑適用云云。惟按有無刑法第19條不罰
    或減輕其刑規定之適用，應以被告行為時之精神或心智狀態
    為斷。被告雖於96年1月31日檢查時經判定商為61，而診斷
    為疑似邊緣智商，有衛生署臺北醫院役男體格檢查表1紙在
    卷可參（見原審卷第97頁），惟上開體格檢查表檢查之日期
    距本案發生時間已逾10年，是該體格檢查表之結果尚難作為
    被告於本件案發時有欠缺或顯著減低辨識行為違法或欠缺依
    其辨識而行為之能力之認定依據。尤其是，被告於107年2月
    14日警詢及偵查時（即案發後2日），就自己向誰購得毒品
    、購得之價格、大量購入之動機、過去及最近一次施用毒品
    之時間及方法等問題均能針對問題清楚回答，堪認被告行為
    時意識狀態應屬正常，其行為時應有相當認知及辨識能力，
    並無欠缺或減低辨識其行為違法或依其辨識而行為之能力之
    情形，自無依刑法第19條第1、2項之規定不罰或減輕其刑之
    適用。
　　再按刑法第59條之酌量減輕其刑，必須犯罪另有特殊之原因
    與環境等，在客觀上足以引起一般同情，認為即予宣告法定
    低度刑期尤嫌過重者，始有其適用（最高法院28年上字第10
    64號、45年台上字第1165號判例意旨參照）。本件被告持有
    第一級毒品海洛因、第二級毒品甲基安非他命之數量甚多，
    且持有毒品之種類並非單一，倘若流出或提供他人使用，將
    會造成毒品使用氾濫，嚴重危害社會治安，又被告前有多次
    施用毒品之紀錄，已如前述，其再犯本件施用及大量持有毒
    品之犯行，顯見毫無警惕悔改之意，雖被告智商較常人為低
　　，然其亦有正當之工作，日薪新臺幣（下同）3千元，月薪
    約6、7萬元，有被告之警詢筆錄可參（見偵卷第21頁），其
    所稱因壓力而施用毒品云云，客觀上實不足以引起一般人之
    同情而有可憫恕之處。再參以持有第一級毒品純質淨重10公
    克以上罪之法定刑為「1年以上7年以下有期徒刑，得併科新
    臺幣100萬元以下罰金」，審酌被告之犯罪情狀及全案情節
    ，難認有何情輕法重之情事，自無適用刑法第59條減輕其刑
    之餘地。至於被告於兵役體檢時經判定智商為61，因疑似邊
    緣智商而免服兵役一節，僅可為法定刑內斟酌量刑之參考，
    尚不得據為依刑法第59條規定酌減其刑之理由。　　
三、撤銷改判之理由及量刑：
  ㈠原審以被告犯罪事證明確，據以論罪科刑，固非無見。惟查
    ：被告係以一持有行為，而同時觸犯持有逾量第一級、第二
    級毒品等二罪名，為想像競合犯，依刑法第55條前段之規定
    ，從一重之持有第一級毒品純質淨重10公克以上罪論處。另
    被告施用第二級毒品之低度行為，為上開加重持有之高度行
    為所吸收，不另論罪，已如前述，原審認被告所犯持有第一
    級毒品純質淨重10公克以上罪及施用第二級毒品罪，犯意各
    別，予以分論併罰，自有未合。被告上訴指摘原審量刑過重
    ，應適用刑法第59條規定再予酌減云云，雖難認可採，業經
    本院論駁如前，惟被告上訴主張其本件所為係想像競合犯，
    應從一重處斷（見本院卷第37頁），以此指摘原判決不當，
    則為有理由，原判決既有前開可議之處，要屬無可維持，應
    由本院撤銷改判。
　㈡爰以行為人之責任為基礎，審酌被告曾因施用毒品經觀察、
    勒戒執行完畢，並經法院多次判處罪刑確定，竟仍不知悔改
    ，為供己施用而大量持有海洛因及甲基安非他命，並再度施
    用甲基安非他命，實屬不該，惟其為己施用而持有逾法定數
    量毒品之行為，於本質上係屬自我戕害行為，反社會性之程
    度應屬較低，兼衡其持有第一級毒品海洛因、第二級毒品甲
    基安非他命之數量非微，持有毒品種類為兩種，併考量其犯
    罪之動機、目的、教育程度為國中畢業、於兵役體檢時經判
    定智商為61，疑似邊緣智商之智識程度，暨其於犯罪後坦承
    犯行，犯後態度尚可等一切情狀，量處如主文第2項所示之
    刑，以資懲儆。　　
四、沒收部分：　
  ㈠扣案之碎塊狀檢品1包（驗餘淨重17.24公克，純質淨重12.99
    公克）、白色結晶4袋（驗餘總淨重60.4403公克，純質總淨
    重30.9165公克）分別檢出海洛因及甲基安非他命成分，係
    屬毒品危害防制條例第2條第2項第1款、第2款所規定之第一
    、二級毒品，不問屬於被告與否，均應依毒品危害防制條例
    第18條第1項前段之規定沒收銷燬；又盛裝上開海洛因、甲
    基安非他命之包裝袋因包覆毒品，其上顯留有該毒品之殘渣
    ，無論依何種方式均難與之析離，應整體視之為毒品，連同
    該包裝併予諭知沒收銷燬。至鑑定用罄部分，因已滅失，故
    不再為沒收銷燬之諭知。
  ㈡扣案之電子磅秤1臺、分裝袋25個均係被告所有，供其持有
　　、施用毒品所用之物，業經被告於警詢時供述明確（見偵卷
    第18頁），均應依刑法第38條第2項前段規定，宣告沒收。
五、被告經本院合法傳喚，無正當理由而未到庭，爰依法不待其
    陳述，逕行判決。
據上論斷，應依刑事訴訟法第371條、第369條第1項前段、第364
 條、第299條第1項前段，毒品危害防制條例第11條第3項、第4 
項、第18條第1項前段，刑法第11條、第47條第1項、第55條、第
38條第2項前段，判決如主文。
本案經檢察官黃子宜提起公訴，檢察官陳昱旗到庭執行職務。
中　　華　　民　　國　 109　　年　　3 　　月　　31　　日
                  刑事第二十三庭審判長法　官  李釱任
                                      法　官  梁耀鑌
                                      法　官  連育群
以上正本證明與原本無異。
如不服本判決，應於收受送達後20日內向本院提出上訴書狀，其
未敘述上訴之理由者並得於提起上訴後20日內向本院補提理由書
（均須按他造當事人之人數附繕本）「切勿逕送上級法院」。
                                      書記官  廖紫喬
中　　華　　民　　國　　109 　年　　3 　　月　　31　　日
附錄：本案論罪科刑法條全文　　　　　　　　　　　　　　
毒品危害防制條例第11條
持有第一級毒品者，處 3 年以下有期徒刑、拘役或新臺幣 5 萬
元以下罰金。
持有第二級毒品者，處 2 年以下有期徒刑、拘役或新臺幣 3 萬
元以下罰金。
持有第一級毒品純質淨重十公克以上者，處 1 年以上 7 年以下
有期徒刑，得併科新臺幣 1 百萬元以下罰金。
持有第二級毒品純質淨重二十公克以上者，處 6 月以上 5 年以
下有期徒刑，得併科新臺幣 70 萬元以下罰金。
持有第三級毒品純質淨重二十公克以上者，處 3 年以下有期徒
刑，得併科新臺幣 30 萬元以下罰金。
持有第四級毒品純質淨重二十公克以上者，處 1 年以下有期徒
刑，得併科新臺幣 10 萬元以下罰金。
持有專供製造或施用第一級、第二級毒品之器具者，處 1 年以
下有期徒刑、拘役或新臺幣 1 萬元以下罰金。